臺灣高雄地方法院民事判決　　　　　　 99年度重訴字第255號
原　　　告　莊順發
法定代理人　莊何美蘭
訴訟代理人　陳裕文律師
　　　　　　侯勝昌律師
　　　　　　朱淑娟律師
被　　　告　楊閔翔
訴訟代理人　唐治民律師
複　代理人　范仲良律師
上列當事人間請求分割共有物事件，本院於民國100年11月23日
言詞辯論終結，判決如下：
    主  文
兩造共有坐落高雄市○○區○○段一一三地號面積三○七六點一
六平方公尺之土地，應依下列方法分割：附圖一編號Ａ部分面積
二八九四點二六平方公尺分歸原告取得，附圖一編號Ｂ部分面積
一八一點九○平方公尺分歸被告取得。
訴訟費用由兩造依附表所示應有部分比例負擔。
    事實及理由
一、原告主張：兩造共有坐落高雄市○○區○○段113 地號土地
    （下稱系爭土地），應有部分如附表所示，兩造間並無不為
    分割之約定，亦無因使用目的而不能分割之情形，茲因兩造
    無法協議分割，爰依民法第823 條第1 項、第824 條第2 項
    之規定，提起本件訴訟，請求將系爭土地分割如方案一、二
    或三所示（即附圖一、二、三，其中編號Ａ部分歸原告取得
    ，編號Ｂ部分歸被告取得）等語。
二、被告則以：原告於另案對被告有無應有部分尚有爭執，且依
    原告所提分割方案，被告分得部分無甚利用價值，嚴重減損
    其經濟利益，請求分割如方案四所示（即附圖四，其中編號
    Ａ部分歸原告取得，編號Ｂ部分歸被告取得），就超出被告
    按應有部分應分得部分之面積，被告願以公告現值價購等語
    ，資為抗辯。
三、得心證之理由：
（一）原告請求分割系爭土地有無理由？
      按除因法令另有規定、使用目的不能分割或契約訂有不分
      割之期限者外，各共有人得隨時請求分割共有物，為民法
      第823 條第1 項所明定。原告主張兩造按附表所示應有部
      分比例共有系爭土地，業經其提出相符之土地登記第二類
      謄本為證（見本院99年度司鳳調字第37號卷第8 頁），且
      為被告所不爭執，應堪憑採。原告雖於另案即本院99年度
      訴字第1108號案件中，主張被告之應有部分係原告借名登
      記，而請求移轉登記返還予原告。然兩造於本件就應有部
      分比例既無爭執，此為本院得獨立認定之事項，原告復陳
      明：本件之案情較另案單純，可先行處理，俾使原告就分
      割後之土地先為利用，如本件判決分割確定，將於另案變
      更聲明請求被告返還特定土地，兩案並無裁判矛盾之問題
      等語。另參以被告前依民事訴訟法第182 條第1 項規定聲
      請本院於另案終結前裁定停止本件訴訟程序，業經本院裁
      定駁回，復經臺灣高等法院高雄分院駁回抗告確定。是就
      本件而言，兩造之應有部分比例如附表所示，應堪認定，
      尚不受另案陳述之影響。又原告主張兩造就系爭土地並無
      不為分割之約定，亦無因使用目的而不能分割之情形，且
      兩造無法協議分割等情，為被告所不爭執，亦堪認定。揆
      諸前開說明，原告訴請分割系爭土地，洵屬正當。
（二）系爭土地應如何分割為適當？
      按分割共有物之訴，係就有共有關係之共有物，以消滅共
      有關係為目的，予以分割，使共有人就共有物之一部分單
      獨取得所有權之形成訴訟。因形成判決乃原告要求法院以
      判決創設、變更或消滅一定法律關係之訴訟，故法院於分
      割共有物之訴訟審理中，不受當事人聲明之拘束，應斟酌
      具體情形，如各共有人之利害關係、使用情形、共有物之
      性質及價值、經濟效用、當事人之意見等，本於公平經濟
      原則，依民法第824 條為適當之分配。經查：
  １、系爭土地地目為田，大致呈方正完整之長方形，其上僅置
      有一方型貨櫃屋，並未種植其他作物，土地東西兩側緊臨
      其他建物而未臨路，長度各65.58 公尺、65.51 公尺，南
      北兩側長度各46.83 公尺、47.06 公尺，南側臨同區段10
      1 地號土地，現為15公尺計畫道路用地，北側臨同區段25
      1 地號土地，現為6 公尺寬計畫道路用地等情，有勘驗筆
      錄、現場照片、地籍圖謄本、現場圖附卷可參（見本院卷
      第16、40、93頁，司鳳調字卷第9 、10頁）。依原告所提
      分割方案一（即附圖一，見本院卷第96頁），被告所分得
      之Ｂ部分大約呈長方形，長寬比適中（將近3 比1 ），面
      積181.90平方公尺，不會過於狹小，便於規劃各種不同用
      途，且北側面臨6 公尺寬之道路，橫向寬度達8 公尺，足
      供出入通行使用，分得面積亦與其應有部分比例相合，而
      原告所分得之Ａ部分，亦能有效規劃利用，應屬妥適之分
      割方式。
  ２、至於原告所提分割方案二、三（即附圖二、三，見本院卷
      第97、98頁，另參閱司鳳調字卷第10頁），被告所分得之
      Ｂ部分過於狹長（長寬比約為6 比1 ），臨路寬度不到6
      公尺，且無其他可供通行外界之聯繫，難於規劃使用，尚
      非妥適。而被告所提分割方案四（即附圖四，見本院卷第
      95頁），其分得之Ｂ部分面臨南側15公尺寬之道路，面積
      192.00平方公尺，已超過其按應有部分比例所應分得之面
      積，其雖陳明願以公告現值價購之，然為原告所反對，且
      此方案將使分割過程之法律關係更為繁複，尚無必要。又
      衡酌原告之應有部分比例遠高於被告甚多，對於道路之需
      求較殷，為達土地之有效利用，由原告分得之Ａ部分土地
      利用南側較寬之道路，較為適當。是被告主張之分割方案
      四，亦非允當。
  ３、綜據上述，本院審酌兩造應有部分比例、分得土地面積大
      小、形狀、使用現況以及臨路用地之需求等各種情形，認
      依方案一分由原告取得Ａ部分、被告取得Ｂ地部分，符合
      土地經濟效用與公平性，洵屬妥適，爰依其方案判決如主
      文第1 項所示。
四、訴訟費用負擔之依據：按分割共有物本質上並不具訟爭性，
    由何共有人起訴擔任原告、何人擔任被告，尚非緊要，判決
    結果實質上亦無何者勝訴或敗訴之問題，各共有人均因系爭
    土地分割而同受分割之利益，爰依民事訴訟法第80條之1 規
    定，由兩造按附表所示之應有部分比例負擔訴訟費用。
中    華    民    國   100    年    12    月    7     日
                          民事第一庭  法  官  譚德周
以上正本係照原本作成。
如對本判決上訴，須於判決送達後20日內向本院提出上訴狀。如
委任律師提起上訴者，應一併繳納上訴審裁判費。
中    華    民    國   100    年    12    月    7     日
                                      書記官  鄭永媚
附表
┌───┬───────┐
│共有人│應有部分比例  │
├───┼───────┤
│莊順發│289434/307616 │
├───┼───────┤
│楊閔翔│ 18182/307616 │
└───┴───────┘